【裁判字號】    99,上易,378
【裁判日期】    991026
【裁判案由】    返還不當得利
【裁判全文】
臺灣高等法院臺中分院民事判決  99年度上易字第378號
上  訴  人  經濟部水利署第二河川局
法定代理人  庚○○
訴訟代理人  張堂歆律師
被 上 訴人  丁○○
            丙○○
            乙○○
            戊○○
            己○○○
共      同
訴訟代理人  徐正安律師
複 代 理人  甲○○
上列當事人間請求返還不當得利事件，上訴人對於中華民國99年
7月8日臺灣苗栗地方法院99年度訴字第60號第一審判決提起上訴
，本院於民國99年10月12日言詞辯論終結，判決如下：
    主      文
原判決關於命上訴人給付超過新台幣壹拾萬陸仟壹佰壹拾元本息
，及按年給付之金額於超過新台幣貳萬壹仟貳佰貳拾貳元部分，
暨該部分假執行之宣告，並訴訟費用之裁判均廢棄。
上開廢棄部分，被上訴人在第一審之訴及其假執行之聲請均駁回
。
其餘上訴駁回。
第一審（除確定部分外）及第二審訴訟費用由上訴人負擔百分之
六十七，餘由被上訴人負擔。
    事實及理由
一、本件被上訴人起訴主張：伊等5人因繼承而共同取得坐落苗
    栗縣苗栗市○○段維祥小段8-1地號土地（下稱系爭土地）
    之所有權，每人應有部分各5分之1。乃苗栗縣政府竟於30年
    前（即約民國69年之前）未經伊等5人同意，即擅於系爭土
    地如附圖所示A部分面積1,579平方公尺之土地上興建河堤，
    並於興建完成後，於88年間移撥予上訴人管理。惟上訴人迄
    今均未辦理徵收，亦未依法給付無權占有上開土地所獲得相
    當於租金之不當利益，致被上訴人受有損害，因依民法第17
    9條之規定，提起本件訴訟，請求上訴人給付自起訴時往前
    回溯5年即自94年2月4日起至99年2月3日止相當於租金之不
    當得利。玆因系爭土地之申報地價自94年起迄今每平方公尺
    為336元，以該土地申報總價年息百分之10計算，上訴人占
    有前揭土地每年所應給付相當於租金之不當得利額為新台幣
    （下同）53,054元（計算方式：3361,57910％＝53,054
    ，元以下4捨5入），是上訴人所應給付起訴前5年之相當於
    租金之不當得利總額合計為265,272元。又上訴人未返還上
    開土地前繼續占有使用土地，仍續享有相當於租金之不當得
    利，故被上訴人依法即得另請求上訴人給付自起訴狀繕本送
    達翌日起至返還土地之日止，按年給付相當於租金之不當得
    利53,054元，因求為命上訴人給付被上訴人265,272元，及
    自起訴狀繕本送達翌日起至清償日止，按週年利率百分之5
    計算之利息；並自起訴狀繕本送達翌日至返還前開土地之日
    止，按年給付被上訴人53,054元之判決（其中逾159,165元
    本息，及自99年3月13日起至返還上開土地之日止，按年給
    付31,833元部分，經原審為被上訴人敗訴之判決，未據被上
    訴人上訴聲明不服，已告確定）。嗣被上訴人於本院並補稱
    ：上訴人為系爭土地如附圖所示A部分面積1,579平方公尺土
    地上所建造河堤之管理機關，縱有不特定人於該堤防上為休
    閒活動，亦不能因此即謂上訴人所管理之該河堤無權占有系
    爭土地已成立公用地役權，而排除被上訴人之不當得利返還
    請求權。是上訴人之上訴並無理由，應予駁回等情。
二、上訴人則以：伊所管理之河堤占用被上訴人所有系爭土地如
    附圖所示A部分面積1,579平方公尺之土地，已經被上訴人默
    示同意伊無償借用。又該後龍溪河堤已興建完成30餘年，該
    河堤之功能除於大水時保護居民之生命及財產安全外，平時
    則提供人民休閒散步、觀賞星空及舉辦各項活動之用，已成
    立公用地役關係，則其補償關係自屬公法上之權利義務關係
    ，此公用地役關係存續時，於此公用目的範圍內，要無私法
    上不當得利之問題，故被上訴人請求給付本件不當得利，為
    無理由，應予駁回。況即使構成不當得利情事，因上訴人占
    用上開土地係作為堤防使用，故原判決依系爭土地申報總價
    年息百分之6計算相當於租金之不當得利數額，仍屬過高，
    應按年息百分之2、3計算方為適當等語，資為抗辯。
三、兩造不爭執之事項：
（一）系爭土地為上訴人所共有，每人應有部分各5分之1。
（二）系爭土地如附圖所示A部分面積1,579平方公尺土地上之河
      堤為苗栗縣政府所建造，上訴人於88年間接管，而為該河
      堤之管理機關。
（三）系爭土地自94年1月起迄今之申報地價均為每平方公尺336
      元。
四、被上訴人主張上訴人所管理之河堤無權占有系爭土地，獲有
    相當於租金之不當得利，致其受有損害，應返還自起訴時往
    前回溯5年（即自94年2月4日起至99年2月3日止），及自起
    訴狀繕本送達翌日起至返還土地之日止之相當於租金之不當
    得利等情。惟被告否認有無權占用系爭土地情事，並以前揭
    情詞置辯。是本件兩造爭執之重點，顯在於；(1)兩造間就系
    爭土地上如附圖所示A部分面積1,579平方公尺之土地是否已
    成立無償借用關係？抑或該部分土地具有公用地役關係存在
    ？(2)被上訴人基於不當得利法則，請求被上訴人給付本件相
    當於租金之不當得利，是否於法有據？並其不當得利金額之
    計算，應按土地申報總價年息百分之幾計算方為相當？經查
    ：
（一）兩造間就系爭土地上如附圖所示A部分面積1,579平方公尺
      之土地是否已成立無償借用關係？抑或該部分土地具有公
      用地役關係存在？
 （1）查系爭土地為被上訴人所共有，上訴人未辦理徵收，其管
      理之河堤即予占用系爭土地上如附圖所示A部分面積1,579
      平方公尺土地之事實，有現場照片及被上訴人提出之土地
      登記謄本為證，並經原審勘驗現場明確，記明勘驗筆錄及
      囑託苗栗縣苗栗地政事務所製有複丈成果圖（即附圖）可
      稽，且原審卷附之苗栗縣政府99年5月2日府建流字第0990
      090201號函亦載明系爭土地上之後龍溪河堤已移撥與上訴
      人管理，上訴人並於88年接管等情屬實（見原審卷第50頁
      ），復為被上訴人所不爭執，自堪信為真實。
 （2）按原告以無權占有為原因，提起請求返還所有物之訴，被
      告就物屬原告所有而為被告占有之事實不爭執，而僅以被
      告非無權占有為抗辯者，則被告即應就其占有係有正當權
      源之事實證明之。本件被上訴人主張上訴人無權占有系爭
      土地，上訴人既不否認其管理之前揭河堤有占用被上訴人
      共有之系爭土地情事，則揆之前揭說明，上訴人就其占有
      究有何正當權源一節即應負舉證證明之責。上訴人雖謂被
      上訴人已默示同意其無償借用上開土地云云，惟被上訴人
      否認其事。查單純之沈默，與默示同意之意思表示不同，
      被上訴人即使對上訴人管理之上開河堤占有使用系爭土地
      30餘年均未加以異議，然若無其他特別之情事足認為同意
      外，依法僅可認為係屬單純沈默而未為制止，並不生任何
      法律效果，尚難執此遽認被上訴人已默示同意上訴人占有
      使用系爭土地。復參以上訴人於原審亦自承：「因為年限
      已久，且管理單位是從其他機關移撥，所以無法提出相關
      證明」等語（見原審卷第58頁），可認上訴人並無法提出
      積極證據證明兩造間就系爭土地有成立無償借用關係。是
      上訴人空言泛稱被上訴人已默示同意其無償借用系爭土地
      云云，委無足採。
 （3）又上訴人雖另抗辯系爭土地上之河堤除具防洪功能外，並
      提供人民休閒散步、觀賞星空及舉辦各項活動之用，已成
      立公用地役關係，故其補償關係自屬公法上之權利義務關
      係，並無私法上不當得利之可言云云。惟按，公用地役關
      係為公法關係，倘私有土地已具有公用地役關係存在時，
      土地所有人之權利行使，固不得違反供公眾使用之目的，
      而排除他人之使用。然公用地役關係乃以不特定之公眾為
      對象，如係特定之人占有使用特定土地，該占有使用人並
      非不特定之公眾，自無從成立公用地役關係。查上訴人所
      管理之河堤既占有使用被上訴人共有系爭土地上如附圖所
      示A部分面積1,579平方公尺之土地，足認其占有人僅為特
      定之上訴人一人，並非不特定之公眾，則揆之上開說明，
      應不能成立公用地役關係。乃上訴人竟僅因上開河堤平時
      亦提供予不特定之民眾充作休閒散步或觀賞星空等活動之
      用，即率謂其占有使用系爭土地已有公用地役關係存在，
      並據以排除所有權人即被上訴人之不當得利返還請求權云
      云，於法殊屬無據。是上訴人辯稱系爭土地已具有公用地
      役關係存在一節，自亦難為本院所憑採。
（二）被上訴人基於不當得利法則，請求被上訴人給付相當於租
      金之不當得利，是否於法有據？並其不當得利金額之計算
      ，應按土地申報總價年息百分之幾計算方為相當？
 （1）按無法律上原因而受利益，致他人受損害者，應返還其利
      益，民法第179條定有明文。故得請求返還之範圍，應以
      對方所受之利益為度。無權占有他人土地，可能獲得相當
      於租金之利益，為社會通常之觀念，亦經最高法院61年台
      上字第1695號判例闡釋甚明。查本件上訴人就其占有系爭
      土地如附圖所示A部分面積1,579平方公尺之土地，既不能
      舉證證明有何合法正當權源，則其占用系爭土地，即屬無
      權占有。且上訴人無權占有系爭土地，按諸上開判例意旨
      ，當亦應獲有相當於租金利益，致被上訴人受有無法使用
      收益系爭土地之損害，自屬不當得利，是被上訴人請求上
      訴人返還，於法即無不合。
 （2）次按，租金之請求權，因5年間不行使而消滅，為民法第
      126條所明定。至於終止租約後之賠償與其他無契約關係
      之賠償，在法律因其已無契約關係或本無契約關係，名稱
      雖與租金異，然實質上仍為使用土地之代價，債權人應同
      樣按時收取，不因其契約終止或未成立而謂其時效之計算
      應有不同，最高法院49年台上字第1730號判例參照。又無
      法律上之原因而獲得相當於租金之利益，致他人受損害時
      ，如該他人之返還利益請求權已逾租金短期消滅時效之期
      間，對於相當於已罹消滅時效之租金利益，不得依不當得
      利之法則請求返還，此參諸最高法院65年第5次民庭庭推
      總會議決定（二）甚明。本件上訴人無權占有系爭土地，
      獲有相當於租金之不當得利，並致被上訴人受有損害，被
      上訴人得據此請求上訴人給付無權占有期間所受相當於租
      金之不當得利，固已如前述，然因此項不當利益返還請求
      權因5年間不行使而消滅，故被上訴人起訴請求上訴人返
      還者，係自99年2月4日起訴時往前回溯5年即94年2月4日
      起至99年2月3日止，並另自起訴狀繕本送達翌日即99年3
      月13日起至返還上開土地之日止之相當於租金之不當得利
      ，依據上開說明，自為法之所許。
 （3）復按，土地租金，依土地法第105條準用同法第97條規定
      ，以不超過該土地申報總價年息百分之10為限。而該條所
      謂土地價額，依同法施行法第25條規定，係指法定地價。
      又所謂法定地價，依土地法第148條規定，係指土地所有
      人依該法規定所申報之地價而言。又基地租金之數額，除
      以基地申報地價為基礎外，尚須斟酌基地之位置、工商業
      繁榮之程度，占有人利用基地之經濟價值及所受利益等情
      事，並非必達申報總價年息百分之10最高額。查系爭土地
      之地目為「原」，使用分區為「特定農業區」，使用地類
      別為「水利用地」，該土地自94年1月起迄99年1月止，其
      申報地價每平方公尺均為336元，已為兩造不爭執之事實
      ，並有系爭土地之土地登記謄本及地價第二類謄本附原審
      卷可按。又系爭土地臨近苗栗市○○路○○路往來之車輛
      並不頻繁，且河堤所坐落之系爭土地附近並無商店，對面
      僅有苗栗高農及大明寺，附近工商業並不繁榮等情，亦經
      原審勘驗現場屬實，並有現場照片附原審卷足憑。是本院
      斟酌系爭土地為水利用地，並非位於工商業繁榮之地區，
      且上訴人占有使用系爭土地，亦非作商業營利之用，而係
      充作河堤之基地使用，該河堤並供作防洪之用，以維護苗
      栗地區居民之生命及財產之安全，具有公益目的等各項情
      狀，認上訴人請求被上訴人返還所受相當於租金之不當得
      利數額，應按系爭土地申報總價年息百分之4計算為相當
      。上訴人抗辯應按年息百分之2、3計算，尚非適當，並無
      可採。準此，按上訴人所占用系爭土地如附圖所示A部分
      面積1,579平方公尺計算，上訴人所應返還自起訴時往前
      回溯5年即自94年2月4日起至99年2月3日止無權占用該土
      地期間，依本院所准許之申報總價年息百分之4核算之相
      當於租金之不當得利總額合計為106,110元【計算方式：
      3361,5794％＝21,222（即每年相當於租金之不當得
      利數額，元以下4捨5入）；21,2225＝106,110）。是被
      上訴人請求上訴人返還該5年期間之相當於租金之不當得
      利共計106,110元及加給其法定遲延利息，並應自起訴狀
      繕本送達翌日即99年3月13日起至返還上開土地之日止，
      按年給付被上訴人21,222元，應予准許。逾此範圍之請求
      ，尚屬無據，不應准許。
五、綜上所述，上訴人無權占用被上訴人所有系爭土地，既獲有
    相當於租金之利益，致被上訴人受有無法使用收益系爭土地
    之損害，則被上訴人自得依據不當得利法則，請求上訴人返
    還其所受相當於租金之不當得利。從而，被上訴人本於不當
    得利之法律關係，請求上訴人給付自起訴時往前回溯5年即
    自94年2月4日起至99年2月3日止相當於租金之不當得利金額
    合計106,110元，及自起訴狀繕本送達翌日即99年3月13日起
    至清償日止，按週年利率百分之5計算之利息；並應自起訴
    狀繕本送達翌日即99年3月13日起至返還系爭土地如附圖所
    示A部分面積1,579平方公尺土地之日止，按年給付被上訴人
    21,222元，為有理由，應予准許。逾此所為請求，為無理由
    ，應予駁回。又上開應准許部分，因所命上訴人給付之金額
    未逾50萬元，應依職權宣告假執行。至於被上訴人敗訴部分
    ，其假執行之聲請失所依據，應併予駁回。原審就超過上開
    應准許部分，為上訴人敗訴之判決，並依職權宣告假執行，
    自有未洽。上訴意旨指摘原判決此部分不當，求予廢棄改判
    ，為有理由。至於上開應准許部分，原審判命上訴人給付，
    並依職權為假執行之宣告，核無違誤。上訴意旨，就此部分
    仍執陳詞，指摘原判決不當，求予廢棄，為無理由，應駁回
    其上訴。
六、據上論結，本件上訴為一部有理由，一部無理由，依民事訴
    訟法第450條、第449條第1項、第79條、第85條第1項前段，
    判決如主文。
中    華    民    國    99    年    10    月    26    日
                民事第四庭    審判長法  官  陳蘇宗
                                    法  官  林欽章
                                    法  官  吳美蒼
以上正本係照原本作成。
不得上訴。
                                    書記官  高麗淇
中    華    民    國    99    年    10    月    27    日
                                                      Ｓ

司法院資訊處製作；財團法人民間司法改革基金會備份。
